【裁判字號】    98,重上更(二),289
【裁判日期】    990212
【裁判案由】    偽造文書
【裁判全文】
臺灣高等法院臺南分院刑事判決   98年度重上更(二)字第289號
上  訴  人  臺灣臺南地方法院檢察署檢察官
被      告  甲○○
選任辯護人  蘇新竹  律師
上列上訴人因被告偽造文書案件，不服臺灣臺南地方法院92年度
訴字第211號中華民國92年11月19日第一審判決（起訴案號：臺
灣臺南地方法院檢察署91年度偵字第9536號），提起上訴，判決
後由最高法院第2次發回更審，本院判決如下：
    主  文
上訴駁回。
    理  由
一、公訴意旨略以：甲○○係棋信企業有限公司（下稱棋信公司
    ）之負責人，與憲驛有限公司（下稱憲驛公司，實際負責經
    營者係林台光）素有生意上往來，雙方於民國90年4月間因
    故終止合作關係而結算債務結果，棋信公司尚應給付憲驛公
    司新台幣（下同）1,352,226元，甲○○竟基於行使偽造文
    書之犯意，於90年3、4月間，在其友人吳品瑩所交付如附表
    所示之3紙支票背面偽造「吳東豐（應為『丰』）」之署押
    ，足以生損害於「吳東豐」，復於同年5月間，持上開3紙支
    票前往台北市松山機場附近，交付與憲驛公司職員李永志，
    待李永志將上開3紙支票取回憲驛公司，林台光發現支票發
    票人非甲○○亦非棋信公司，即寄回棋信公司要求甲○○背
    書並補足差額，嗣甲○○於上開3紙支票背書後，連同由棋
    信公司所簽發面額274,000元之支票1紙（已兌現）寄回憲驛
    公司，林台光遂如數收受。嗣於同年6月8日，經林台光向銀
    行查詢得知上開3紙支票帳戶已遭拒絕往來，始查悉上情。
    因認被告涉有刑法第216條、第210條之行使偽造私文書罪嫌
    云云。
二、按犯罪事實應以證據認定之，無證據不得認定其犯罪事實；
    又不能證明被告犯罪，應諭知無罪之判決，刑事訴訟法第15
    4條第2項、第301條第1項分別定有明文。次按檢察官就被告
    犯罪事實，應負舉證責任，並指出證明之方法，刑事訴訟法
    第161條第1項定有明文。是檢察官對於起訴之犯罪事實，應
    負提出證據及說服之實質舉證責任。倘其所提出之證據，不
    足為被告有罪之積極證明，或其指出證明之方法，無從說服
    法院以形成被告有罪之心證，基於無罪推定之原則，自應為
    被告無罪判決之諭知（最高法院95年度台上字第369號判決
    意旨參照）。再按認定犯罪事實所憑之證據，雖不以直接證
    據為限，間接證據亦包括在內，然而無論直接或間接證據，
    其為訴訟上之證明，均須達於通常一般之人均不致於有所懷
    疑，而得確信其為真實之程度，始得據為有罪之認定，若其
    關於被告是否犯罪之證明未達此程度，而有合理性懷疑之存
    在，致使無從形成有罪之確定，根據「罪證有疑，利於被告
    」之證據法則，即不得遽為不利被告之認定（最高法院76年
    臺上字第4968號判例意旨參照）。又按被告或共犯之自白，
    不得作為有罪判決之唯一證據，仍應調查其他必要之證據，
    以察其是否與事實相符，刑事訴訟法第154條第2項、第301
    條第1項、第156條第2項分別定有明文。而刑事訴訟法第156
    條第2項之規定，其立法旨意乃在防範被告或共犯自白之虛
    擬致與真實不符，故對自白在證據上之價值加以限制，明定
    須藉補強證據以擔保其真實性。而所謂補強證據，係指除該
    自白本身之外，其他足以證明該自白之犯罪事實確具有相當
    程度真實性之證據而言，雖所補強者，非以事實之全部為必
    要，但亦須因補強證據之質量，與自白之相互利用，足使犯
    罪事實獲得確信者，始足當之（最高法院96年度台上字第10
    41號判決參照）。
三、本件公訴人認被告涉有前開行使偽造私文書犯行，無非係以
    ：(一)被告於偵查中坦承有於前揭時地交付如附表所示之支票
    3紙予林永志轉交憲譯公司。(二)告訴代理人林台光之指訴。
    (三)證人吳品瑩於偵查中初訊時證稱系爭3紙支票「吳東丰」
    背書確係被告所簽署，而被告亦在旁供稱：「我」。(四)支票
    影本3紙等在卷足憑等為主要論據。然訊據被告甲○○堅決
    否認涉有行使偽造私文書之犯行，辯稱：(一)其沒有在系爭支
    票背面偽造「吳東丰」之署押，其並不認識「吳東丰」，且
    其既願在該支票背面以甲○○名義背書，自無必要冒用「吳
    東丰」之名義背書。(二)吳品瑩於初次偵訊時雖證稱系爭支票
    「吳東丰」背書係其所簽，惟嗣即改稱該支票於吳東豐交付
    時即已背書「吳東丰」；況系爭支票是吳品瑩所交付，用以
    清償對其之債務，吳品瑩為推卸責任或怕麻煩，亦有可能作
    不實之供述而指證係其背書，自不能以吳品瑩前後不一之證
    述，作為其犯罪依據。(三)其於偵查中若有陳述：「我」，應
    係指「甲○○」3字係其所簽等語。
四、證據能力方面：按被告以外之人於審判外之陳述，雖不符合
    刑事訴訟法規定傳聞證據得為證據之例外規定，而經當事人
    於審判程序同意作為證據，法院審酌該言詞陳述或書面陳述
    作成時之情況，認為適當者，亦得為證據。當事人、代理人
    或辯護人於法院調查證據時，知有刑事訴訟法第159條第1項
    不得為證據之情形，而未於言詞辯論終結前聲明異議者，視
    為有前項之同意，刑事訴訟法第159條之5定有明文。本案公
    訴人所引用具傳聞性質之供述證據，業經被告於本院準備程
    序時同意作為證據（本院更(二)卷第31頁），且經本院於審理
    時提示被告表示無意見（本院更(二)卷第62頁），迄於言詞辯
    論終結前亦未聲明異議，視為同意作為證據，本院審酌該等
    證據之取得過程並無瑕疵，與本案待證事實間復具有相當之
    關聯性，自得採為證據。
五、經查：
  (一)如附表所示有「吳東丰」背書之3紙支票，係由證人吳品瑩
    之客人吳東峰交付予吳品瑩，吳品瑩於90年3、4月間再交付
    予被告以清償借款，嗣於90年5月間再由被告交付予林永志
    轉交予憲驛公司，然因林台光認該支票之發票人非棋信公司
    、亦非被告，乃將支票寄回棋信公司，要求被告背書並補足
    所積欠債務之差額，被告即於該3紙支票後背書「甲○○」
    後，連同由以棋信公司所簽發、票面額274,000元之支票1紙
    （已兌現）寄回憲驛公司，嗣該3紙支票之帳戶遭拒絕往來
    等情，為被告所供承在卷，核與告訴人代理人林台光之指訴
    及證人吳品瑩之證述相符，並有如附表所示之支票及退票理
    由單各3紙（偵2903卷第8-13頁、原審卷38頁）在卷可稽，
    堪信為真實。
  (二)又被告、吳品瑩於91年10月4日偵訊時曾分別供陳：「（檢
    察官問：甲○○這3個字原來是誰寫的？）甲○○答：我。
    」、「（檢察官問：吳東豐3個字是誰簽的？）甲○○答：
    我（很小聲）。（檢察官問：是不是？）吳品瑩答：沒有，
    不是我簽的呀，因為他有問我說那個人的名字，說那他沒有
    寫，我也不懂，反正我就跟他講那個人的名字。我就跟他講
    那個人的名字呀。（檢察官問：什麼？）吳品瑩答：我跟他
    講那個客人的名字。（檢察官問：嗯，是客人簽的嗎？吳東
    豐是誰？）吳品瑩答：我那個客人呀，我就跟他講他的名字
    呀，我也只知道他叫吳東豐呀。（檢察官問：客人簽的嗎？
    ）吳品瑩答：甲○○簽的啦。（檢察官問：簽什麼？）吳品
    瑩答：簽吳東豐呀，那他就問我呀，說我怎麼沒有背書呀，
    那我就跟他講，那客人給我的呀，那我想說我又不用簽，反
    正如果真的怎樣，客人不要那個，我還會付呀。我會付給他
    。我如果欠錢，我會跟他…」等情，業經本院更(二)審勘驗該
    偵訊錄音帶內容屬實，並送請法務部調查局聲紋鑑定，有該
    勘驗筆錄及鑑定報告書在卷可稽（本院更(二)審卷第33頁背面
    -第34頁、第38頁），復為被告所不爭執（本院更(二)卷第64
    頁背面），亦堪認為真實。
  (三)惟被告前開供稱之意涵隱晦不明，僅單純發出1個「我」聲
    ，並無前後內容，且被告於下次即91年10月29日偵訊時即否
    認該「吳東丰」之背書係其所簽，亦不承認其曾自白過（偵
    9536卷第185-186頁），是被告於91年10月4日是否真有自白
    之真意實尚難認定。況告訴人林台光係於發現系爭支票之發
    票人非被告、亦非棋信公司時，即要求被告背書並補足尚積
    欠債務之差額，被告並無猶豫之情形，隨即以自己名義背書
    ，連同補足差額之支票交付憲驛公司，已如前述，而被告與
    林台光既與「吳東丰」均不熟識，則核諸一般經驗法則，被
    告若係欲以交付客票之方式拖延或避免付款，則有無「吳東
    丰」之背書，對其以交付客票之方式付款予憲驛公司並無任
    何差別，即有無「吳東丰」之背書對被告或憲驛公司而言並
    無任何意義，況其於憲驛公司要求再行背書後即立即以自己
    名義背書，益見其並無拒絕付款之意，是被告辯稱其無偽造
    此背書之動機存在，非無可採。則本院自應再審究本案有無
    其他補強證據足以佐證被告前開隱晦不明供述之真意。
  (四)而關於筆跡同一性之比對，乃識別所比較之文字是否出於同
    1人書寫，在筆跡鑑定中稱之為「書寫者識別」，一般人往
    往誤認為只要比較文字之外觀形態，即可識別。其實，筆跡
    係文字書寫人表現行為之一種形象，每一個人透過學習或訓
    練，並隨著年齡增長，書寫習慣逐漸成熟，因而呈現書寫者
    個人筆跡之個性，並且固定化而有「穩定性」，此與他人書
    寫之文字則呈現出「個人差」；然而，同一書寫人書寫之文
    字，會出現與平均之固定化筆跡個性偏離之情形，此即所謂
    「稀少性」。是筆跡同一性比對須以有「穩定性」、「個人
    差」或「稀少性」之筆跡為前提，從筆跡檢查出數個筆跡個
    性，次經綜合研判，始能作出判斷。此外，筆跡個性不僅止
    於「運筆方法」及「字體樣式」而已，文字之外觀形態與組
    成、字劃之長短與位置、字劃相互間之間隔、交叉或接合部
    分之位置及筆順與運筆方向，均屬此種藉筆跡作書寫者識別
    之重要因素，法院自應依刑事訴訟法規定選任或囑託在此專
    業領域之鑑定人鑑定，審酌鑑定意見作為判斷依據，始為適
    法。本件系爭支票上「吳東丰」3字之背書，分別經法院囑
    託內政部警政署刑事警察局及法務部調查局3次鑑定結果，
    均明白表示「無法鑑定」或「難以鑑定」，有內政部警政署
    刑事警察局92年3月14日刑鑑字第0920039632號函稿影本、
    法務部調查局92年8月6日調科貳字第09200261430號函、內
    政部警政署刑事警察局96年3月21日刑鑑字第0960038505號
    函（原審卷第34、36頁，本院更(一)審卷第34頁）在卷可憑，
    而本院復無法僅以目測即認定系爭支票上「吳東丰」之字跡
    是否為被告所書寫，是系爭支票上「吳東丰」背書之字跡亦
    無法作為不利於被告之證據。
  (五)又系爭支票既係證人吳品瑩交付予被告以清償借款，吳東峰
    又係證人吳品瑩所熟識之人，依常理判斷，吳品瑩應亦有可
    能係偽造吳東峰背書之人，即證人吳品瑩與本案有其利害關
    係，其證言之憑信性自應參酌其他事證以判斷是否與事實相
    符。而系爭3紙支票，係證人吳品瑩之客人吳東峰交付予吳
    品瑩，吳品瑩再交付予被告，已如前述，是吳東峰顯非被告
    所認識者，被告既不認識，則被告自無冒用不相識者姓名之
    可能與必要；參之證人吳品瑩稱該吳東峰之峰字，係山峰之
    峰字（偵9536卷第16頁），與支票上所簽之「丰」係豐字之
    簡寫不同，則該背書若係被告依吳品瑩所述而簽名背書，理
    應依吳品瑩所述簽「峰」字，詎本件支票背書竟是「丰」字
    ，是證人吳品瑩於91年10月4日偵查中所述「吳東豐3個字是
    甲○○簽的」乙節，已有可疑。又證人吳品瑩嗣於偵查中翻
    異前詞，改稱：吳東丰非被告所簽署，而係吳東峰所簽等語
    （偵9536卷第43頁），於原審審理中亦到庭證稱：吳東丰之
    背書係吳東峰於交付支票時即已存在等語（原審卷第18頁）
    ，是證人吳品瑩前後不一致之證詞，益徵證人吳品瑩證詞憑
    信性之證明力甚低。
  (六)綜上，本案被告自白之供述內容甚不明確具體，系爭支票上
    「吳東丰」之字跡又無法鑑定，且因證人吳品瑩證詞之憑信
    性甚低，亦未能補強被告自白之真實性，而告訴人就系爭支
    票「吳東丰」之背書究係何人所為並不知情，自無法憑上述
    證據認定被告之自白是否與事實相符，是尚難僅以被告之自
    白遽論被告以罪責。
六、綜上所述，檢察官所提出之證據，或其指出證明之方法，尚
    無從使本院心證達到確信被告偽造系爭支票上「吳東丰」之
    背書並行使之，進而認定有起訴書所指行使偽造私文書之犯
    行，而仍有合理懷疑之存在，揆諸前揭說明，依「罪證有疑
    ，利於被告」之證據法則，自應就被告為無罪之判決。原審
    以不能證明被告犯罪，諭知被告無罪，核無不合。檢察官上
    訴意旨指摘原判決採證不當，為無理由，應予駁回。
據上論結，應依刑事訴訟法第368條，判決如主文。
本案經檢察官邱克斌到庭執行職務。
中    華    民    國    99    年    2     月    12    日
                  刑事第二庭    審判長法  官  葉居正
                                      法  官  陳欽賢
                                      法  官  洪碧雀
以上正本證明與原本無異。
檢察官如不服本判決應於收受本判決後十日內向本院提出上訴書
，其未敘述上訴理由者並得於提起上訴後十日內向本院補提理由
書。
                                      書記官  魏芝雯
中    華    民    國    99    年    2     月    12    日
附表：
┌───┬────┬────────┬───────┬─────────┐
│編號  │發票人  │支票號碼        │發票日        │票面金額（新台幣）│
├───┼────┼────────┼───────┼─────────┤
│ 1    │周少寶即│PG0000000       │90年8月10日   │378,675元         │
│      │益翊商行│                │              │                  │
├───┼────┼────────┼───────┼─────────┤
│ 2    │周少寶即│PG0000000       │90年8月20日   │314,500元         │
│      │益翊商行│                │              │                  │
├───┼────┼────────┼───────┼─────────┤
│ 3    │周少寶即│PG0000000       │90年8月31日   │263,200元         │
│      │益翊商行│                │              │                  │
└───┴────┴────────┴───────┴─────────┘

司法院資訊處製作；財團法人民間司法改革基金會備份。
